【裁判字號】    92,訴,1040
【裁判日期】    921120
【裁判案由】    清償債務
【裁判全文】
臺灣士林地方法院民事判決  九十二年度訴字第一○四○號
    原      告  乙○○○
    訴訟代理人  呂金貴律師
    被      告  甲○○
    訴訟代理人  許坤田律師
右當事人間請求清償債務事件，本院於民國九十二年十一月六日言詞辯論終結，判決
如左：
    主      文
被告應給付原告新臺幣肆佰陸拾陸萬捌仟伍佰拾捌元及自民國九十二年九月十六日
起至清償日止，按週年利率百分之五計算之利息。
訴訟費用由被告負擔。
本判決原告勝訴部分，於原告以新臺幣壹佰伍拾陸萬元供擔保後，得假執行。但被告
如於執行標的物拍定、變賣或物之交付前，以新臺幣肆佰陸拾陸萬捌仟伍佰拾捌元
為原告預供擔保或將請求之標的物提存，得免為假執行。
    事      實
甲、原告方面：
一、聲明：
  (一)被告應給付原告新臺幣（下同）四百六十六萬八千五百三十八元，及自起訴狀繕
    本送達翌日起至清償日止，按週年利率百分之五計算之利息。
  (二)原告願供擔保，請准宣告假執行。
二、陳述：
  (一)被告與訴外人曾志宏於民國八十一年四月二十四日簽立「不動產買賣契約書」（
    下稱「系爭買賣契約」），由被告向曾志宏買受坐落臺北市○○區○○段二小段
    九七號土地一筆（「下稱「系爭土地」）；依系爭買賣契約第五條第二款約定：
    「土地增值稅歸甲方（即被告）負擔，但乙方（即曾志宏）如符合自用住宅稅率
    課徵之增值稅，該節稅部分同意二分之一補貼乙方」。惟因系爭土地原本地上建
    物係經營旅社，為能符合自用住宅土地增值稅率之規定，即停止營業二、三年，
    使被告獲得節稅優惠，惟被告於按自用住宅稅率繳納土地增值稅後，迄未將節稅
    款二分之一款項四百六十六萬八千五百三十八元（下稱「系爭節稅款」）給付予
    曾志宏，經曾志宏委請中央法律事務所於九十二年六月十七日以九十二年金字第
    ○六一七號函催告被告限期文到七日內協商給付，未獲置理；因曾志宏已於九十
    二年七月七日將該債權轉讓予原告，並再委請中央法律事務所代為通知被告債權
    轉讓之事實，請被告改向原告給付，仍未獲被告置理，為此依系爭買賣契約第五
    條第二款之約定，訴請被告給付系爭節稅款四百六十六萬八千五百三十八元。
  (二)被告已自認系爭節稅款為四百六十六萬八千五百三十八元：
    被告所提答辯狀已承認系爭節稅款有四百六十六萬八千五百三十八元，只是辯稱
    伊已全部給付訴外人曹震東簽收，是本件爭點僅存在於曹震東有無代理曾志宏收
    受系爭節稅款之權限，惟依曾志宏於九十二年十月二十三日在鈞院之陳述已稱：
    「伊沒有授權他人收取」等語，故被告所辯伊已全部給付給曹震東簽收，效力應
    不及於原告及曾志宏。
  (三)依曾志宏在鈞院陳述伊未授權他人收取系爭節稅款：
    按「當事人主張有利於己之事實者，就其事實有舉證之責任。」係民事訴訟法第
    二百七十七條規定之「舉證責任分配原則」；被告所提答辯狀固主張「曾志宏曾
    授權曹震東及原告乙○○○共同收取系爭款項，嗣後乙○○○於赴美前曾約被告
    至曹震東住處當面又授權曹震東全權代理收受系爭款項，而被告於八十一年八月
    十日即將系爭節稅款四百六十六萬八千五百三十八元全部給付予曹震東」等語；
    惟依首揭「舉證責任分配之原則」，被告自應依法就「曾志宏曾授權曹震東及原
    告共同收取系爭款項，並嗣後原告又授權曹震東全權代理收受系爭款項」之事實
    負舉證之責任；而證人曹震東在鈞院雖證稱：「．．．我當時確實有收到支票，
    我當時是代曾志宏向被告收取，之前曾志宏有授權我幫他收取款項，他是口頭授
    權我收取款項，曾志宏口頭授權我時，在場的人有曾志宏、原告乙○○○，被告
    甲○○及我在場。曾志宏一開始就委託我收取本件款項，原告乙○○○也表示要
    授權我代收款項，．．．」、「（法官問：在第一次簽不動產買賣契約時，曾志
    宏是否有授權你與原告乙○○○向被告收自用住宅退稅款？）有」、「（被告訴
    訟代理人問：原告乙○○○是否有找被告到你家當著你的面說，因為原告乙○○
    ○要出國所以要授權你代收款項？）有」等語，據此證人曹震東所稱「曾志宏有
    口頭授權伊收取款項，當時有曾志宏、原告乙○○○、被告甲○○及曹震東等四
    人在場」，且是「第一次簽不動產買賣契約時曾志宏即授權伊與原告乙○○○向
    被告收取退稅款」；惟依證人曾志宏於九十二年十月二十三日在鈞院陳述稱：「
    （法官問：按買賣契約書的約定，當初有無授權其他人收取退稅款？）我沒有授
    權他人收取，也沒有授權我母親收取」、「在簽訂契約後沒多久，我就於同年四
    月三十日到美國，直到一九九九年才回來臺灣，所以我並沒有向被告要這筆款項
    」、「當時，我們是分二期支票支付這筆款項，一筆是即期支票，一筆是一個月
    以後到期的支票，當時並沒有很仔細的談到這件事，因為當時並不能很確定有住
    宅稅率的適用」、「我離開臺灣後，我母親於一、二週後也去美國，但我二姐、
    弟弟都在台灣」、「（原告訴訟代理人問：如果有錢可領取，會授權給誰收取？
    ）如果有，我會授權我的親屬收取」、「（原告訴訟代理人問：簽約當時，原告
    、被告各有幾人到場？）我、我母親、曹震東、被告及被告公司的女職員」等語
    ；據此，可見證人曹震東上開所稱「曾志宏有口頭授權伊收取款項」一節，業經
    證人曾志宏否認之，且證人曹震東所稱「第一次簽不動產買賣時有曾志宏、原告
    乙○○○、被告甲○○及曹震東等四人在場」一節，亦與證人曾志宏所稱：「簽
    約時有我、我母親、曹震東、被告及被告公司的女職員在場」等情不符；況曾志
    宏與被告簽訂系爭買賣契約之日期為八十一年四月二十四日，而曾志宏於簽約後
    六天（即八十一年四月三十日）即前往美國，原告並於其後一、二週後也去美國
    ，而曾志宏在簽訂系爭買賣契約時，尚不能確定能否退稅，當然未授權他人收取
    系爭節稅款，尤其曾志宏如果知道系爭節稅款高達四百六十六萬八千五百三十八
    元，且要授權他人收取，亦僅會授權其仍在臺灣之姊姊或弟弟收取，不會授權認
    識不深之曹震東代收；是證人曹震東並無代理曾志宏收取系爭節稅款之權利，被
    告對曹震東所為之給付，效力不及於曾志宏。
  (四)證人連瑞祥所為之結證，應不實在：
    證人連瑞祥在鈞院雖證稱：「我曾經在八十一年六、七月間陪同被告甲○○到證
    人曹震東家談退稅款的事情，當時在場的人有證人曹震東、原告乙○○○、被告
    甲○○及我。當時因為原告乙○○○要到美國，所以告訴被告增值稅的退稅款以
    後交給證人曹震東收取，土地買賣附件就是我寫的，被告甲○○付款給證人曹震
    東時我也在場」、「我與被告有投資的合作關係」、「這塊土地買賣合建房屋我
    有參與投資」、「原告乙○○○只是口頭交代我們以後將錢交給證人曹震東收取
    ，沒有書面」、「當時是在證人曹震東家五樓加蓋部分談授權事宜。確切的時間
    我已經不記得了，我只記得是在開票的前幾個禮拜」等語；惟查證人曾志宏在鈞
    院陳稱：「我沒有授權他人收取，也沒有授權我母親收取」，業如前述，原告既
    未經曾志宏授權，當無任何權利再授權他人收取系爭節稅款；而被告訴訟代理人
    在鈞院曾問原告：有無在出國之前，找曹震東及被告洽談退稅款收取事宜？原告
    答：「沒有。我們只在簽約時見過一次面。」顯見證人連瑞祥上開所稱「伊曾經
    在八十一年六、七月陪同被告甲○○到證人曹震東家談退稅款的事情」及「原告
    乙○○○告訴被告增值稅的退稅款以後交給證人曹震東收取」乙節為不實在；且
    證人連瑞祥所稱「我只記得是在開票的前幾個禮拜」，而開票時間是在八十一年
    八月十日，此所稱之「開票的前幾個禮拜」，應是在八十一年六、七月間，但原
    告於八十一年五月已去美國，數年後才回國，根本不可能在該時間與證人連瑞祥
    在曹震東家談及此事，顯見證人連瑞祥上開證言不實在，甚且是因其參與投資而
    作有利於被告之不實證言。
  (五)證人連瑞祥所寫之「土地買賣附件」未附於買賣契約中，曾志宏與原告根本不知
    有該附件之存在：
    證人連瑞祥在鈞院雖證稱：「土地買賣附件就是我寫的」等語，惟依證人曾志宏
    在鈞院陳稱：「（法官提示退稅計算書附件並告以要旨，問證人有何意見？）答
    ：我沒有看過」、「（原告訴訟代理人問：有無看過庭上的連瑞祥？）答：沒有
    看過，我是在今日第一次看到」等語；據此，可見證人曾志宏於八十一年四月二
    十四日與被告簽訂系爭買賣契約時，該附件並未附在契約作為附件，足可證明簽
    約當時曾志宏確實不知系爭節稅款有多少；且證人曾志宏從未看過連瑞祥，該附
    件既是連瑞祥所寫，證人曾志宏自是從未看過，原告亦不知有該附件之存在。
  (六)曾志宏無授權他人收取系爭節稅款之必要：
    曾志宏與被告所簽系爭買賣契約之日期為八十一年四月二十四日，而曾志宏係於
    同年月三十日出國，業如前述，可見曾志宏是於簽訂契約後約六天即前往美國，
    而系爭買賣價款為六千一百萬元，約定付款期限為：1.本約簽訂時，被告應給付
    曾志宏價款之一部分計二千萬元為定金，曾志宏亦於當日親收足訖，餘款則照左
    列約定給付之。2.第二次付款：八十一年五月二十四日增值稅單核覆，被告應給
    付曾志宏四千一百萬元。且證人曾志宏在鈞院陳稱：「當時我們是分二期支票支
    付這筆款項，一筆是即期支票，一筆是一個月以後到期的支票」等語，顯見被告
    是將買賣價款六千一百萬元簽發二張支票予曾志宏，而系爭買賣契約除系爭節稅
    款外，別無其他可收取之款項，簽約當時曾志宏尚不能確定能否適用自用住宅稅
    率，就常理而言，自不可能授權他人代為收款，亦足可證明被告所辯曹震東有權
    代曾志宏受取系爭節稅款一節不實在。
三、證據：提出不動產買賣契約書影本、債權讓與書影本各一份、法律事務所函影本
    二份。
乙、被告方面：
一、聲明：
  (一)原告之訴及其假執行之聲請均駁回。
  (二)如受不利益之判決，願供擔保請准宣告免予假執行。
二、陳述：
  (一)否認原告之主張及相關證據。
  (二)曾志宏尚欠被告應退還之保證金五十五萬元：
    合建契約第九條第二款係移轉百分之四十土地，建方應按稅捐機關核開之土地增
    值稅負擔，被告並未受優惠，曾志宏應退回百分之四十款項約一百八十四萬元。
  (三)被告已付清系爭節稅款：
    曾志宏曾授權曹震東及原告共同收受系爭節稅款，嗣後乙○○○於赴美前曾約被
    告至曹震東住處當面又授權曹震東全權代理收受系爭節稅款。而被告於八十一年
    八月十日即將系爭節稅款四百六十萬八千五百三十八元全部給付與曹震東。
  (四)系爭節稅款確由曾志宏授權曹震東及原告共同收取，嗣又由原告授權曹震東全權
    收取：
    1.證人曹震東於鈞院九十二年十月六日審理時具結證稱：「．．．我當時確實有
      收到支票，我當時是代曾志宏向被告收取。．．．我收了款項之後因為原告及
      曾志宏都在國外，所以沒有馬上將錢交給他們」等語。而曾志宏是授權曹震東
      及原告，嗣再由原告授權曹震東全權收取等情，亦經證人曹震東、連瑞祥證述
      屬實。
    2.證人曹震東又於九十二年十月二十三日鈞院審理時證稱：「．．．之前，原告
      與建商合建有糾紛，是由我出面洽談，．．．我確實是在幫原告與建商談這件
      事。被告請我向原告洽談買斷的事，．．．辦理退稅是因為增值稅要先繳交，
      以後才能退稅，是原告說由他們去繳稅金，之後退稅再由被告辦理。如果我與
      本件沒有關係，被告怎麼會把錢拿給我，若原告沒有授權給我，被告也不會無
      緣無故把錢交給我．．．，原告確實有授權給我代收這款項」等語。
    3.關於系爭買賣契約確係經由曹震東說服原告，再於曹震東家簽約，並由原告及
      曾志宏共同收受價金支票共七張。原告稱「我不知道簽約時曹先生為何會在場
      」一節，顯非真實。原告與其子即證人曾志宏雖皆否認授權與曹震東，但皆承
      認曹震東有打電話談價金、說服出售。於系爭買賣契約簽訂後於同年先後出國
      ，十多年未曾向被告請求等情。若非曾志宏及原告確已授權證人曹震東，曹震
      東焉可能承認經授權？被告又焉會將四百多萬元交付曹震東收受？
三、證據：提出土地買賣附件及其計算書影本、合約書節錄影本各一份，聲請訊問證
    人曹震東、連瑞祥、曾志宏。
    理      由
一、本件原告起訴主張：被告與訴外人曾志宏於八十一年四月二十四日簽立系爭買賣
    契約，由被告向曾志宏買受系爭土地，依系爭買賣契約第五條第二款約定：「土
    地增值稅歸甲方（即被告）負擔，但乙方（即曾志宏）如符合自用住宅稅率課徵
    之增值稅，該節稅部分同意二分之一補貼乙方」，惟被告於按自用住宅稅率繳納
    土地增值稅後，迄未將系爭節稅款給付予曾志宏，先經曾志宏於九十二年六月十
    七日定期催告被告給付，未獲置理，嗣經曾志宏於九十二年七月七日將系爭節稅
    款債權讓與原告，並通知被告債權轉讓之事實，要求被告改向原告給付，惟仍未
    獲置理，為此依債權讓與契約及系爭買賣契約第五條第二款之約定，訴請被告給
    付系爭節稅款四百六十六萬八千五百三十八元等語。被告則以：曾志宏曾授權曹
    震東及原告共同收受系爭節稅款，嗣後乙○○○於赴美前曾約被告至曹震東住處
    當面授權曹震東全權代理收受系爭節稅款，且被告已於八十一年八月十日將系爭
    節稅款給付予曹震東而完全清償，況曾志宏尚欠被告應退還合建契約之保證金五
    十五萬元等語，資為抗辯。
二、原告主張被告與訴外人曾志宏於八十一年四月二十四日簽立系爭買賣契約，由被
    告向曾志宏買受系爭土地，依系爭買賣契約第五條第二款約定：「土地增值稅歸
    甲方（即被告）負擔，但乙方（即曾志宏）如符合自用住宅稅率課徵之增值稅，
    該節稅部分同意二分之一補貼乙方」，曾志宏曾於九十二年六月十七日定期催告
    被告給付，未獲置理，嗣於九十二年七月七日將系爭節稅款債權轉讓與原告，並
    通知被告債權轉讓之事實，要求被告改向原告給付等事實，業據其提出與所述相
    符之不動產買賣契約書影本、債權讓與書影本、定期催告函影本、債權讓與通知
    函影本各一份為證，並為被告所不爭執，堪認為真正。
三、原告主張被告迄未將系爭節稅款給付予曾志宏及受讓系爭節稅款債權之原告之事
    實，則為被告所否認，並以前揭情詞置辯，是本件之主要爭點即在於曾志宏是否
    曾授權原告及曹震東受領系爭節稅款，原告嗣後是否又授權曹震東全權代收系爭
    節稅款，以及曾志宏是否尚欠被告應退還合建契約之保證金五十五萬元等情。且
    按當事人主張有利於己之事實者，就其事實有舉證責任。原告固不爭執被告已將
    四百六十六萬八千五百三十八元給付予曹震東，惟否認曹震東有代曾志宏或原告
    受領系爭節稅款之權限，以及其尚欠被告應退還合建契約之保證金五十五萬元，
    則被告即應就曾志宏曾授權原告及曹震東受領系爭節稅款，原告嗣又委由曹震東
    全權代收系爭節稅款，以及曾志宏尚欠其應退還合建契約之保證金五十五萬元等
    有利於己之事實，負舉證責任。經查：
  (一)被告與曾志宏簽訂系爭買賣契約時，因對於系爭土地得否適用自用住宅稅率課徵
    土地增值稅，以及系爭節稅款究有多少金額，均無法確定，是未於系爭買賣契約
    第五條第二款內註明系爭節稅款之金額一節，為兩造所不爭執，應堪認定。則曾
    志宏於尚未確定得否分得節稅款之情形下，會否當場授權第三人代為受領系爭節
    稅款？已非無疑。且系爭買賣契約第五條第二款有關「但乙方（即曾志宏）如符
    合自用住宅稅率課徵之增值稅，該節稅部分同意二分之一補貼乙方」之文字，係
    於原已印就之定型化契約條款之後以手寫加註，則曾志宏如確有當場與被告約定
    授權第三人代為受領系爭節稅款，衡情亦會一併加註於上開文字之末，以資證明
    ，然則通觀系爭買賣契約全文，並無隻字片語敘及曾志宏授權第三人代為受領系
    爭節稅款之記載，是被告辯稱曾志宏曾於簽訂系爭買賣契約當場授權曹震東及原
    告代為受領系爭節稅款等情，更值懷疑。況曾志宏於簽約時收訖價金六千一百萬
    元後，即於當日委託其大姊將款項匯往國外，嗣雖於系爭買賣契約簽訂後數日即
    赴美，其母即原告亦於一、二週後赴美，惟仍有其二姊、弟弟等近親在臺可代為
    處理事務，殊無授權毫無親屬關係之曹震東代為受領系爭節稅款之理。且曾志宏
    明知系爭土地上原有建物係作為旅社使用，申請適用自用住宅稅率課徵土地增值
    稅，並退還溢繳之增值稅款，勢須相當作業時日，而其母於簽約後不久亦將赴美
    長住，是其如欲委任第三人代為受領系爭節稅款，應會直接授權仍留在臺灣之近
    親代為受領，而無大費周章先授權其母及無親屬關係之曹震東，再由其母於赴美
    前全權委由曹震東代為受領系爭節稅款之理。是被告所舉之證人曹震東於九十二
    年十月六日本院言詞辯論時雖到場結證稱：「我當時確實有收到（系爭節稅款）
    支票，我當時是代曾志宏向被告收取，之前曾志宏有授權我幫他收取款項，他是
    口頭授權我收取款項」、「曾志宏一開始就委託我收取本件款項，原告乙○○○
    也表示要授權我代收款項」、「（法官問：在第一次簽不動產買賣契約時，曾志
    宏是否有授權你與原告乙○○○向被告收自用住宅退稅款？）有」、「（被告訴
    訟代理人問：原告乙○○○是否有找被告到你家當著你的面說，因為原告乙○○
    ○要出國所以要授權你代收款項？）有」等語，非但與前開常情有悖，亦與證人
    曾志宏於九十二年十月二十三日本院言詞辯論時所證：「（法官問：按買賣契約
    書的約定，當初有無授權其他人收取退稅款？）我沒有授權他人收取，也沒有授
    權我母親收取」之內容，顯有不同。尚難憑採。
  (二)被告所舉另一證人連瑞祥於九十二年十月六日本院言詞辯論時雖亦到場結證稱：
    「我曾經在八十一年六、七月間陪同被告甲○○到證人曹震東家談退稅款的事情
    ，當時在場的人有證人曹震東、原告乙○○○、被告甲○○及我。當時因為原告
    乙○○○要到美國，所以告訴被告增值稅的退稅款以後交給證人曹震東收取」、
    「當時是在證人曹震東家五樓加蓋部分談授權事宜。確切的時間我已經不記得了
    ，我只記得是在開票的前幾個禮拜」等語，惟因其亦自承與被告間有參與投資買
    受系爭土地以興建房屋出售之合作關係，與被告間有盈虧與共之利害關係，是其
    上開附和被告抗辯之證詞，已難遽採。而原告除於系爭買賣契約簽訂當日第一次
    見過連瑞祥外，亦否認曾再見過連瑞祥；又原告於八十一年五月即已赴美，多年
    後始返臺，而被告係於「三個月後」之八十一年八月十日簽發四百六十六萬八千
    五百三十八元支票予曹震東簽收，有土地買賣附件影本在卷可稽，是原告根本不
    可能如證人連瑞祥所稱於被告簽發上開支票之「前幾個禮拜」授權曹震東代收系
    爭節稅款，益見證人連瑞祥上開證言不實，應不足採信。
  (三)至於被告辯稱曾志宏尚欠其應退還合建契約之保證金五十五萬元之事實，非但為
    原告所否認外，且被告自始至終均未舉證以實其說，自不足採信。
四、綜上所述，被告既無法證明曾志宏曾授權原告及曹震東受領系爭節稅款，原告嗣
    又委由曹震東全權代收系爭節稅款，以及曾志宏尚欠其應退還合建契約之保證金
    五十五萬元等情，則被告給付四百六十六萬八千五百三十八元予曹震東，自不生
    清償之效力，亦不得對曾志宏或原告主張抵銷，從而，原告本於債權讓與契約及
    系爭買賣契約第五條第二款之約定，訴請被告給付系爭節稅款四百六十六萬八千
    五百三十八元及自起訴狀繕本送達翌日即九十二年九月十六日起至清償日止，按
    週年利率百分之五計算之利息，即屬有據，為有理由，應予准許。
五、本件兩造均陳明願供擔保，請准宣告假執行及免為假執行，經核均於法相合，爰
    分別酌定如主文所示相當之擔保金額，併予准許。
六、本件判決基礎已臻明確，兩造其餘之攻擊防禦方法及訴訟資料經本院斟酌後，核
    與判決不生影響，無一一論述之必要，併予敘明。
據上論結，本件原告之訴為有理由，依民事訴訟法第七十八條、第三百九十條第二項
、第三百九十二條第二項、第三項，判決如主文。
中      華      民      國    九十二    年     十一     月     二十     日
                                        臺灣士林地方法院民事第二庭
~B法      官  張國勳
右為正本係照原本作成。
如對本判決上訴須於判決送達後廿日內向本院提出上訴狀。
中      華      民      國    九十二    年     十一     月     二十四   日
~B法院書記官  秦慧綺


司法院資訊處製作；財團法人民間司法改革基金會備份。
